【裁判字號】    97,重上,40
【裁判日期】    970902
【裁判案由】    所有權移轉登記
【裁判全文】
臺灣高等法院高雄分院民事判決          97年度重上字第40號
上  訴  人    甲○○
訴訟代理人    江雍正律師
              吳晉賢律師
              蘇勝嘉律師
被上訴人      乙○○
訴訟代理人    李永裕律師
上列當事人間請求所有權移轉登記事件，上訴人對於民國97年4
月21日臺灣高雄地方法院96年度重訴字第210 號第一審判決提起
上訴，本院於97年8 月19日言詞辯論終結，判決如下：
    主      文
上訴駁回。
第二審訴訟費用由上訴人負擔。
    事實及理由
一、被上訴人主張：伊於民國89年5 月9 日，向訴外人謝勝和購
    買坐落高雄縣路竹鄉○○段1456、1457、1458、1459、1460
    、1461、1462地號等7 筆土地，並於89年5 月12日簽立「附
    約事項」，約定於伊給付新台幣（下同）1500萬元後，謝勝
    和應將其中4 筆土地即高雄縣路竹鄉○○段1456地號、面積
    2951平方公尺，同段1457地號、面積1803平方公尺，同段14
    58地號、面積1749平方公尺，同段1459地號、面積3279平方
    公尺（下稱系爭土地）移轉登記於伊指定之第三人即上訴人
    名下，伊於89年5 月17日及同年6 月9 日陸續給付1,500 萬
    元予謝勝和，謝勝和並於89年10月間將系爭土地所有權移轉
    登記於上訴人所有，堪認兩造間就系爭土地係成立借名登記
    關係。嗣伊數度向上訴人請求移轉系爭土地所有權，均未獲
    回應，爰以本件起訴狀繕本送達上訴人為終止借名登記契約
    之意思表示，類推適用民法第549 條第1 項規定，請求上訴
    人將系爭土地移轉登記予伊。復次，上訴人於95年11月9日
    ，在高雄縣路竹鄉○○村○○路277 巷82號房屋（下稱系爭
    房屋）之鐵捲門上，以紅色噴漆噴寫：「打某（施）豬狗不
    如」等字句，故意貶損伊之名譽，且為往來民眾及上班員工
    等不特定多數人共見共聞，上訴人顯已構成刑法之公然侮辱
    罪行，又上訴人前開行為，足以毀損該鐵捲門迎賓攬客之通
    常效用，生損害於伊，亦構成刑法上之毀損器物罪，依民法
    第416 條第1 項第1 款規定，伊於96年11月8 日以存證信函
    通知上訴人撤銷系爭土地贈與契約之意思表示，是伊亦得依
    民法第179 條之規定，請求上訴人返還系爭土地，爰訴請上
    訴人將系爭土地移轉登記予伊等情。原審為被上訴人勝訴之
    判決。其答辯聲明：上訴駁回。
二、上訴人則以：兩造為父子關係，被上訴人向謝勝和購買前開
    7 筆土地，並將其中4 筆土地即系爭土地指定登記為伊所有
    ，是兩造間另就系爭土地成立一贈與契約，由被上訴人將向
    謝勝和購買之系爭土地贈與伊，嗣因被上訴人於95年間毆打
    其妻（即伊之母親）施吳世華一事，兩造交惡，被上訴人竟
    執兩造間就系爭土地係「借名登記」契約為由，訴請伊將系
    爭土地移轉登記予被上訴人。惟被上訴人曾於95年7 月26日
    因土地貸款事宜，持電話筒毆打施吳世華，致施吳世華受有
    「頭皮撕裂傷、右頸瘀傷、雙手多處瘀傷、右足挫傷」等傷
    害，經原法院核發95年家護字第1184號民事通常保護令，並
    經原法院以95年易字第1007號刑事判決判處有期徒刑3 月確
    定，詎被上訴人竟違反前開保護令，於95年11月5 日前往施
    吳世華住處騷擾，並以言語辱罵誣指施吳世華，伊得知此事
    後，為抒發心中鬱悶，並出於規勸父親之目的，始在系爭房
    屋之鐵捲門上，以噴漆噴寫：「打某（施）豬狗不如」等文
    句，然前開文句中之「施」字，係伊用以表明該字句為其所
    噴寫，並無侮辱被上訴人名譽之意思，且伊前開行為，經高
    雄地檢署96年度偵續字第216 、233 號不起訴處分書，以伊
    之噴漆行為係出於毀損之犯意所為，復未使系爭房屋鐵捲門
    喪失防盜阻隔之通常效用，且系爭房屋既為被上訴人所有，
    更無毀棄損壞他人之物之故意為由，而為不起訴處分。查前
    揭噴漆之文字內容，並未指涉任何人有毆打妻子之行為，且
    該文句為台語之地方民俗諺語，係為規勸男子疼惜妻子，而
    非辱罵他人之言語，是客觀上已並無使被上訴人有受污辱之
    意，且伊主觀上亦無污辱被上訴人之情事。又伊噴漆之系爭
    房屋係位於工廠圍牆之內，一般民眾未經許可不得進入、觀
    看，前開字句既非書於不特定人所得共見共聞之處，自不該
    當法條所規定「公然」之要件。況伊所為之噴漆行為，係因
    其母施吳世華遭被上訴人毆打，並遭被上訴人多次騷擾，伊
    出於母子至親，氣憤難平，又不敢忤逆父親，遂噴寫前揭文
    字暗中規勸，是本件之情節亦與民法第416 條立法之本意不
    相符合，被上訴人遽依民法第416 條之規定撤銷贈與，請求
    移轉返還系爭土地顯無理由等語，資為抗辯。其上訴聲明：
    (一)原判決廢棄。(二)被上訴人於第一審之訴駁回。(三)第一、二
    審訴訟費用由被上訴人負擔。
三、兩造不爭執事項：
（一）被上訴人於89年5 月9 日向訴外人謝勝和購買坐落高雄縣
      路竹鄉○○段1456、1457、1458、1459、1460、1461、14
      65地號等7 筆土地，並於89年5 月12日簽立「附約事項」
      ，約定於被上訴人給付1500萬元後，謝勝和應將系爭土地
      移轉登記予上訴人所有。
（二）被上訴人為上訴人之父親；系爭土地現登記為上訴人所有
      。
（三）上訴人於95年11月9 日，在系爭房屋鐵捲門上，以紅色噴
      漆噴寫「打某（施）豬狗不如」等字句。
（四）被上訴人於96年11月8 日以存證信函撤銷系爭土地之贈與
      ，上訴人並於同日收受該存證信函。
（五）以上事項，並有不動產買賣契約書1 份、附約事項1 紙、
      付款交易明細表2 紙、系爭土地登記謄本4 紙、撤銷贈與
      存證信函與回執各1 紙、台灣高雄地方法院檢察署檢察官
      96年度偵字第7699號不起訴處分書1 份、96年度偵續字第
      216 號、233 號不起訴處分書1 份等影本、現場照片3 張
      等附卷足證。（見原審審卷第9~17、67～69、73～78、87
      、88頁）。
四、兩造所爭執之事項為：(一)被上訴人主張因借名登記契約，將
    系爭土地登記為上訴人所有，有無理由？(二)被上訴人依民法
    第416 條第1 項第1 款規定撤銷贈與契約，請求返還系爭土
    地，有無理由？經查：
（一）被上訴人主張因借名登記契約，將系爭土地登記為上訴人
      所有，有無理由？
  １、按主張法律關係存在之當事人，須就該法律關係所具備之
      要件事實負舉證責任，倘不能盡其舉證責任時，即應承受
      不利益之結果，此觀民事訴訟法第277 條之規定自明。又
      按借名登記乃係當事人之一方將其出資買受之物登記於他
      方名下，而管理、使用、處分權仍屬於該一方之無名契約
      ，惟此無名契約仍需有雙方意思表示之合致，始足成立。
      本件被上訴人主張其將系爭土地登記於上訴人名下，係本
      於兩造間之借名登記契約等情，則為上訴人所否認，是被
      上訴人自應就兩造間有借名登記合意負舉證責任。
  ２、查被上訴人係上訴人之父親，為兩造所不爭執，並有戶籍
      謄本1 紙在卷可稽。系爭土地被上訴人既主張為其出資購
      買，倘其意非為將系爭土地贈與其子即上訴人，當得以自
      己名義登記為所有權人，矧被上訴人並亦未說明因何種事
      由，而需借用上訴人名義為系爭土地所有權人，依一般常
      情，堪認被上訴人買受系爭土地時，即預為將財產分配於
      其子即將土地贈與上訴人。而被上訴人復未能提出證據證
      明其與上訴人間就系爭土地係基於借名登記合意而登記，
      則依上述舉證責任分配之法則，被上訴人主張兩造間有借
      名登記契約存在云云，尚難信實。
（二）被上訴人依民法第416 條第1 項第1 款規定撤銷贈與契約
      ，請求返還系爭土地，有無理由？
  １、按，父在生前以其所有財產分給諸子，係屬贈與性質（最
      高法院22年上字第1595號判例意旨參照）。又受贈人對於
      贈與人、其配偶、直系血親、三親等內旁系血親或二親等
      內姻親，有故意侵害之行為，依刑法有處罰之明文者，贈
      與人得撤銷其贈與，民法第416 條第1 項第1 款定有明文
      。惟「贈與人依民法第416 條第1 項第1 款規定得撤銷其
      贈與者，以受贈人對於贈與人、其配偶、直系血親、三親
      等內旁系血親或二親等內姻親，有故意侵害之行為，依刑
      法有處罰之明文者為限。並不包括受贈人單純對於贈與人
      之財產，有故意之侵害行為在內。是受贈人對於贈與人之
      財產有侵害之行為，如其侵害行為尚不涉及對於贈與人人
      格權之侵害，要難認贈與人得撤銷其贈與」（最高法院91
      年台上字第1928號判決意旨參照）。反面言之，受贈人對
      於贈與人之人格權如有故意侵害之行為，而依刑法有處罰
      之明文者，贈與人自得依民法第416 條第1 項第1 款之規
      定撤銷其贈與。
  ２、查被上訴人主張上訴人於95年11月9 日，在系爭房屋鐵捲
      門上以紅色噴漆噴寫：「打某（施）豬狗不如」等字句，
      被上訴人嗣於96年11月8 日以存證信函撤銷系爭土地之贈
      與，上訴人已於同日即96年11月8 日收受該存證信函等情
      ，為兩造所不爭執，堪信為真實。又系爭房屋為被上訴人
      之住處及辦公處所，亦為兩造所不爭，並有公司基本資料
      查詢1 紙在卷可稽（見原審卷第97頁），是前開噴漆文句
      中所稱之「施」字，顯係指住居在系爭房屋內之被上訴人
      而言。又被上訴人確有以腳踹其配偶施吳世華之腳部，並
      持辦公室電話聽筒及水果刀刀柄毆打施吳世華之頭部，造
      成施吳世華受有頭皮撕裂傷1 ×1 公分、2 ×1 公分、右
      頸瘀紅、雙手多處瘀傷及右足挫傷等傷害之行為，業據被
      上訴人於刑案一審審判中坦承不諱，並經原法院以傷害罪
      判處有期徒刑3 月（如易科罰金，以新台幣1,000 元折算
      1 日）確定在案，此有原法院96年度易字第1007號刑事確
      定判決可稽（見原審卷第136 、137 頁），則前開噴漆文
      句所稱：「打某（施）豬狗不如」之「打某」者，自係指
      有毆打配偶行為之被上訴人而言。上訴人抗辯稱前開噴漆
      文句所稱之「施」字，係用以表明為伊所噴寫，並非指涉
      被上訴人云云，衡諸吾人日常生活之觀念，尚無自書己姓
      之情形，顯難採信。又上訴人辯稱：閩南語中有所謂「疼
      某大丈夫，打某豬狗牛」之俗諺，此係用以規勸男子應疼
      惜妻子，勿打罵妻子之意，是上訴人於前開噴漆文句所謂
      「打某（施）豬狗不如」等語，並無侮辱被上訴人之意思
      云云。惟查：閩南語中固有所謂「驚某大丈夫，打某豬狗
      牛」之俗諺，此為規勸莽夫待妻之警言，其意係指「一位
      大男人主義之一家之主，要求太太服服貼貼侍奉自己，稍
      違己意，就將另一半拳打腳踢，這種畜生行為，喻之為『
      豬狗牛』，實不為過」（見莊永明先生著，「台灣金言玉
      語--- 台灣諺語淺釋(一)」，第125 頁）。是於某特定時地
      當面向他人陳稱「打某豬狗牛」等語，固有規勸男子疼惜
      妻子之意，然在他人住家之大門以噴漆噴寫：「打某（施
      ）豬狗不如」等語，依吾人日常生活之健全觀念，則係在
      辱罵該人毆打妻子連豬狗都不如，顯足以減損該特定人之
      人格權及社會評價，是上訴人所辯該文句係規勸男子疼惜
      妻子，並非辱罵他人之言語云云，尚難採信。況依上訴人
      提出之系爭房屋坐落位置圖及照片所示（見原審卷第143
      頁、本院卷第37、38頁），系爭房屋係位於馬路旁，為其
      他不特定人可以共見共聞，縱如上訴人所言，系爭房屋係
      位於工廠圍牆之內，然亦為工廠員工及接洽廠商等不特定
      人得以共見共聞，堪認與「公然」之要件相符。從而，上
      訴人前開噴漆之行為，顯係對於被上訴人之人格權為故意
      侵害之行為，並已該當刑法第309 條第1 項公然侮辱罪之
      要件。則被上訴人依民法第416 條第1 項第1 款規定，撤
      銷系爭土地贈與行為，洵屬有據。至被上訴人雖有毆打其
      配偶施吳世華之行為，業據上訴人提出原法院96年度易字
      第1007號刑事確定判決為證，然此究屬被上訴人夫妻間之
      糾紛，身為子女之上訴人理應好言規勸、居中協調，如認
      被上訴人確有不當行為，亦應循合法之方式，俾其母施吳
      世華之人身安全及被上訴人之名譽人格得以兩全，豈可因
      被上訴人曾有毆打施吳世華之行為，即以於鐵捲門上噴漆
      之公然侮辱行為，對被上訴人為不法之行為，此顯違反吾
      國之倫常觀念，是尚難以上訴人主觀之動機，即認其行為
      與民法第416 條第1 項第1 款之規定不相符合。從而，被
      上訴人依民法第416 條第1 項第1 款規定，撤銷系爭土地
      贈與行為，並依民法第419 條第2 項之規定，請求上訴人
      依不當得利之法則，返還系爭土地，洵屬有據，應予准許
      。至上訴人並抗辯購買系爭土地之資金為谷岡公司所有云
      云，核與前揭法律關係之判斷不生影響，不予調查審認。
五、綜據上述，被上訴人本於撤銷贈與及不當得利之法律關係，
    請求上訴人將系爭土地所有權移轉登記予被上訴人，為有理
    由，應予准許。是則原審為上訴人敗訴之判決，於法並無違
    誤。上訴意旨指摘原判決不當，求予廢棄改判，為無理由，
    應予駁回其上訴。
六、據上論結，本件上訴為無理由，依民事訴訟法第449 條第1
    項、第78條，判決如主文。
中    華    民    國    97    年    9     月     2    日
                            民事第一庭
                                審判長法官  黃金石
                                法      官  謝肅珍
                                法      官  林健彥
以上正本證明與原本無異。
如對本判決上訴，須於判決送達後20日內向本院提出上訴狀，其
未表明上訴理由者，應於上訴後20日內向本院提出上訴理由書（
均須按他造當事人之人數附繕本）。上訴時應提出委任律師或具
有律師資格之人之委任狀，並依附註條文規定辦理。
中    華    民    國    97    年    9     月     2    日
                                書  記  官  魏文常
附註：
民事訴訟法第466 條之1 ：
對於第二審判決上訴，上訴人應委任律師為訴訟代理人，但上訴
人或其法定代理人具有律師資格者，不在此限。
上訴人之配偶、三親等內之血親、二親等內之姻親，或上訴人為
法人、中央或地方機關時，其所屬專任人員具有律師資格並經法
院認適當者，亦得為第三審訴訟代理人。
第1 項但書及第2 項情形，應於提起上訴或委任時釋明之。


司法院資訊處製作；財團法人民間司法改革基金會備份。
